【裁判字號】    97,訴,3262
【裁判日期】    980521
【裁判案由】    醫療法
【裁判全文】
臺北高等行政法院判決
                                      97年度訴字第3262號
                              .
原      告  甲○○
被      告  臺北縣政府
代  表  人  乙○○縣長）住同.
訴訟代理人  丙○○
            丁○○
上列當事人間因醫療法事件，原告不服行政院衛生署中華民國97
年11月3 日衛署訴字第0970039358號訴願決定，提起行政訴訟。
本院判決如下：
    主  文
原告之訴駁回。
訴訟費用由原告負擔。
    事  實
一、事實概要：原告係「甲○○診所」負責醫師，民國97年4 月
    25日檢附相關文件，向被告所屬三重市衛生所申請增設診療
    科別（整形外科）及變更醫療機構名稱為「甲○○整形外科
    診所」，經該衛生所以97年5 月6 日北衛重字第0970001581
    號函通知原告准予變更，並經被告發給原告變更後之醫療機
    構開業執照，嗣後被告機關所屬衛生局發現原告係依台灣顏
    面整形重建外科醫學會核發之顏面整形外科專科醫師證書申
    請增設整形外科，惟其未具行政院衛生署（下稱衛生署）認
    可之整形外科專科醫師資格，依法不得增設整形外科科別，
    亦不得變更醫療機構名稱為甲○○整形外科診所，被告爰於
    97年5 月30日以北府衛醫字第0970051002號函（下稱原處分
    ）請原告於文到30日內依法至臺北縣三重市衛生所進行補正
    ，逾期未予補正，將逕依規定刪除整型外科診療科別、變更
    機構名稱為甲○○診所（變更前原名）。原告不服，提起訴
    願經決定駁回，遂提起本件行政訴訟，併請求被告給付新台
    幣150,100 元整之損害賠償及自起訴狀繕本送達之翌日起至
    清償日止按年利率百分之五計算之利息。
二、兩造聲明：
（一）原告聲明：
   1、訴願決定及原處分均撤銷。
   2、被告應給付原告新台幣150,100 元整及自起訴狀繕本送達
      之翌日起至清償日止按年利率百分之五計算之利息。
（二）被告聲明：
   1、原告之訴駁回。
   2、訴訟費用由原告負擔。
三、兩造之主張：
甲、原告主張：
（一）按醫師法第7 條之1 規定：「醫師經完成專科醫師訓練，
      並經中央主管機關甄審合格者，得請領專科醫師證書。前
      項專科醫師之甄審，中央主管機關得委託各相關專科醫學
      會辦理初審工作。領有醫師證書並完成相關專科醫師訓練
      者，均得參加各該專科醫師之甄審。專科醫師之分科及甄
      審辦法，由中央主管機關定之。」故衛生署亦得委託各相
      關專科醫學會辦理專科醫師甄審工作。原告申請變更登記
      事項所檢附之「顏面整形外科專科醫師證書」，係台灣顏
      面整形重建外科醫學會所發給，如中央主管機關未委託該
      學會辦理專科醫師甄審工作，何以台北縣三重市衛生所會
      通知原告准予變更？又被告機關所屬衛生局為何又會發給
      原告變更後之醫療機構開業執照？從原告持該專科醫師證
      書向台北縣三重市衛生所申請變更登記時，三重市衛生所
      亦為受理、且審查後已發函通知原告准予變更，並經被告
      機關所屬衛生局發給原告變更後之醫療機構開業執照之情
      形，可見台北縣三重市衛生所、被告機關所屬衛生局之行
      為已足以使人產生中央主管機關有委託台灣顏面整形重建
      外科醫學會辨理專科醫師甄審之信賴，訴願決定及原處分
      即應予撤銷。
（二）次按國家賠償法第2 條第2 項及第9 條第1 項規定，本件
      被告機關所屬公務員受理原告之申請事件，係屬執行職務
      行使公權力，其審查後發給核准通知及開業執照，嗣後又
      撤銷之，其於執行職務即有過失。而原告於取得被告機關
      所屬衛生局所發給之開業執照後，隨即著手更換原醫療機
      構之招牌、名片等作業，嗣因被告撤銷原來之處分。刪除
      原告診所診療科別（整形外科）、變更機構名稱為「甲○
      ○診所」，原告依規定將招牌、名片等變更回原機構名稱
      ，共計花費150,100 元整，致原告受有損害，有發票、收
      據等足以為證。依國家賠償法上開規定，被告機關應對原
      告之損害負賠償責任。
（三）又按行政程序法第120 條第1 項規定，本件因台北縣三重
      市衛生所之核准變更通知、及被告機關所屬衛生局之發給
      原告變更後之醫療機構開業執照行為，已足使原告產生中
      央主管機關有委託台灣顏面整形重建外科醫學會辨理專科
      醫師甄審之信賴，原告因而更換原醫療機構之招牌、名片
      、包藥紙、醫療軟體，嗣後被告卻又依職權撤銷該授益處
      分，原告必須變更回原機構名稱為「甲○○診所」，致原
      告遭受財產上之損失，且原告並無同法第119 條信賴不值
      得保護之情形，原告爰同時依行政程序法第120 條第1 項
      規定，請求被告補償所受損失150,100元 。
（四）末按「提起行政訴訟，得於同一程序中，合併請求損害賠
      償或其他財產上給付。」行政訴訟法第7 條定有明文。原
      告爰依行政訴訟法第4 條請求撤銷訴願決定及原處分，並
      依同法第7 條規定，合併請求被告賠償所受之損害或補償
      所受之損失。
乙、被告主張：
﹙一﹚衛生署81年12月29日衛署醫字第8188163 號函釋略以：專
      科醫師分科及甄審辦法第3 條第1 項規定，專科醫師之分
      科為家庭醫學科、內科、外科、小兒科、婦產科、骨科、
      神經外科、泌尿科、耳鼻喉科、眼科、皮膚科、神經科、
      精神科、復健科、麻醉科、放射線科、病理科、核子醫學
      科等18科。目前由本署辦理專科醫師甄審者，係以上開18
      種為限……各科之細分科﹙除整型外科已納入實施外﹚，
      均暫未納入實施。
﹙二﹚「台灣顏面整型重建外科醫學會」係屬人民團體，按顏面
      整型外科專科醫師甄審係由台灣顏面整型重建外科醫學會
      自行辦理，已如前揭事實所述。衛生署未將該顏面整型外
      科專科納為辦理之專科前，顏面整型外科專科醫師之甄審
      結果自不符醫師法第7 條之1 及同法第7 條之2 第2 項之
      規定，顏面整型外科專科醫師證書無法認定為整形外科專
      科醫師證書，依法不得設置「整型外科」之診療科別。
﹙三﹚醫療機構設置標準附表六：「二、診療科別：依『專科醫
      師分科及甄審辦法』所訂之分科或細分科設置。」，原告
      曾任職於衛生署桃園醫院、財團法人長庚紀念醫院林口分
      院及臺北市立和平醫院等大型醫院之醫療專科，年資計9
      年9 個月，豈有不知專科醫師分科之情事，次查原告多次
      發函予被告及衛生署之函文內容（97年5 月30日及97年7
      月10日），均顯示原告對醫療機構設置診療科別與專科醫
      師制度甚為熟悉。
﹙四﹚衛生署依醫師法第7 條之1 第3 項規定訂定「專科醫師分
      科及甄審辦法」，並於77年6 月29日公布施行，該辦法已
      明定各專科醫師資格取得方式，原告身為醫師，當應知悉
      專科醫師資格取得之相關規定。按醫師法第7 條之1 ：「
      醫師經完成專科醫師訓練，並經中央主管機關甄審合格者
      ，得請領專科醫師證書。」，專科醫師證書由中央衛生主
      管機關核發，再查原告分別於81年及83年已取得「外科專
      科醫師證書」及「骨科專科醫師證書」，其本人十分清楚
      如何取得專科醫師資格之相關規定且原告已多年持有經衛
      生署核發之專科醫師證書，其樣式與台灣顏面整型重建外
      科醫學會發給之「顏面整型外科專科醫師證書」明顯不同
      ，僅由外觀即可分辨該「顏面整型外科專科醫師證書」並
      非以衛生署名義發出具且未有衛生署之用印，即非屬中央
      衛生主管機關合法認定之專科醫師證書。故原告顯然蓄意
      以不正確之資料魚目混珠，欺罔非屬中央衛生主管機關之
      地方衛生所承辦人員，使其一時不察陷於錯誤，致同意其
      變更診所名稱。
﹙五﹚綜上，原告以未經衛生署委託之「台灣顏面整型重建外科
      醫學會」核發之證書，提出申請增設「整型外科」診療科
      別暨變更名稱案，致三重市衛生所人員做成受益行政處分
      ，核准診所增設科別暨名稱變更，實屬行政程序法第119
      條，以詐欺方法對重要事項故意提供不正確資料，致使行
      政機關依該資料而作成行政處分者。
﹙六﹚退萬步言，縱原告認不知台灣顏面整型重建外科醫學會所
      發文件係僭用專科醫師此一法定名詞乙事，然依專科醫師
      對民眾所提供之服務較一般醫療服務程度及層次均較高，
      影響民眾權益更大，故醫療服務提供者對其提供之「專科
      」即須非常清楚、謹慎；且原告曾任職各大醫院數年，本
      身亦有申領及持有2 份合法專科醫師證書之經驗，且合法
      與非合法專科醫師證書外觀明顯有異，故依行政程序法第
      119 條第1 項第3 款規定「因重大過失而不知者」其信賴
      不值得保護。原告提供之醫療專業係服務大眾，醫療機構
      名稱為民眾就醫之第一訊息，專科醫師制度乃為提升醫療
      服務品質及照顧國民健康所設立，為維護民眾就醫的權益
      。綜上，被告禁止其使用整型外科之名稱及科別洵屬合法
      ，且原告亦不符合行政程序法第120 條第1 項規定「受益
      人無前條所列信賴不值得保護之情形」，爰其訴請被告賠
      償所受之損失應為無理由。
    理  由
一、原告起訴主張：原告前向被告所屬三重市衛生所申請增設整
    形外科診療科別並變更醫療機構名稱為「甲○○整形外科診
    所」，經被告所屬三重市衛生所函准變更，並由被告發給變
    更名稱後之醫療機構開業執照，詎被告嗣又函知原告之專科
    醫師證書不符規定而限期命原告補正，且如逾期未補正將撤
    銷增設診療科別及變更機構名稱之處分，然原告所提出之專
    科醫師證書，係經台灣顏面整形重建外科醫學會發給，且經
    原告向被告所屬機關於申請前重複詢問確認，且如前開醫學
    會未獲衛生署委託辦理專科醫師甄審，何以被告所屬衛生所
    會核准原告之申請，故被告所屬機關之行為已足使原告產生
    信賴，原處分及訴願決定應予撤銷，被告並應賠償或補償原
    告因信賴前開准予增設科別及變更診所名稱所支出之變更招
    牌等費用等語。
二、被告則以：原告申請增設診療科別，依法應提出該增設科別
    之專科醫師證書，原告所提之顏面整型外科專科醫師證書，
    僅係台灣顏面整形重建外科醫學會依該會甄審辦法發給，尚
    無從認定原告具有整型外科專科醫師之資格，故被告前准予
    原告增設科別及變更診所名稱之處分，於法不合，被告自得
    依法撤銷，且原告因就重要事項提供不正確之資料，且其不
    知該核准處分違法，亦有重大過失，是原告請求信賴利益補
    償或國家賠償，亦無理由等語。
三、按「醫療機構名稱之使用、變更，應以所在地直轄市、縣（
    市）主管機關核准者為限；其名稱使用、變更原則，由中央
    主管機關定之。」「醫師經完成專科醫師訓練，並經中央主
    管機關甄審合格者，得請領專科醫師證書。前項專科醫師之
    甄審，中央主管機關得委託各相關專科醫學會辦理初審工作
    。領有醫師證書並完成相關專科醫師訓練者，均得參加各該
    專科醫師之甄審。專科醫師之分科及甄審辦法，由中央主管
    機關定之。」「非領有專科醫師證書者，不得使用專科醫師
    名稱。」醫療法第17條第1 項、醫師法第7 條之1 及第7 條
    之2 第2 項定有明文。次按醫療機構設置標準第9 條附表6
    ，專科診所三、人員（一）1.負責醫師應具有專科醫師資格
    。……，專科醫師分科及甄審辦法第15條規定：「經專科醫
    師甄審合格者，應檢具……，向中央衛生主管機關申請發給
    專科醫師證書。」
四、經查，原告向臺北縣三重市衛生所申請增設整形外科診療科
    別及變更醫療機構名稱為「甲○○整形外科診所」，固經該
    衛生所核准，有97年5 月6 日北衛重字第0970001581號函、
    變更後之醫療機構開業執照在卷可憑，惟原告申請所提出之
    專科醫師證書，係台灣顏面整形重建外科醫學會發給之顏面
    整形外科專科醫師證書等情，亦有該學會台顏專字第00035
    號證書可稽，因該證書非屬中央主管機關衛生署核發之專科
    醫師證書，核與前開醫師法及專科醫師分科及甄審辦法、醫
    療機構設置標準所稱之專科醫師證書，其核發機關、甄審原
    則、程序均有不同之事實，應堪認定。
五、原告雖主張中央主管機關如未委託台灣顏面整形重建外科醫
    學會辦理專科醫師甄審工作，該學會何能發給原告「顏面整
    型外科」專科醫師證書？且被告亦憑以准許原告申請，顯見
    相關主管機關已足使人產生有委託台灣顏面整形重建外科醫
    學會辦理專科醫師甄審之信賴云云，惟查：
（一）按「違法行政處分於法定救濟期間經過後，原處分機關得
      依職權為全部或一部之撤銷；其上級機關，亦得為之。但
      有下列各款情形之一者，不得撤銷︰一、撤銷對公益有重
      大危害者。二、受益人無第119 條所列信賴不值得保護之
      情形，而信賴授予利益之行政處分，其信賴利益顯然大於
      撤銷所欲維護之公益者。」行政程序法第117 條定有明文
      。前開規定之所以允許行政機關，不待相對人之聲請，即
      得依職權主動撤銷違法之行政處分，理由在於依法行政原
      則之要求，因撤銷違法處分，可以改正錯誤，恢復適法狀
      態，而不致任由違法狀態存續，而對依法行政原則產生破
      壞，故依前開規定，違法授益處分以得撤銷為原則，不得
      撤銷為例外，而其所以例外者，即在於對公益危害及信賴
      保護原則之權衡。
（二）本件原告所提出之專科醫師證書，依前開規定，並不符合
      申請增設整型外科科別及變更名稱為專科診所之規定，應
      屬明確，原告雖主張依專科醫師分科及甄審辦法規定，中
      央衛生主管機關得委託專科醫學會辦理專科醫師甄審之初
      審工作，惟查，受委託之專科醫學會縱有辦理專科醫師甄
      審之權限，然是否取得專科醫師資格，仍須經受委託專科
      醫學會報請中央衛生主管機關複審，合格後始得向中央衛
      生主管機關申請發給專科醫師證書，此觀諸前開甄審辦法
      第13條、第15條自明，故原告所提之證書，非由中央主管
      機關依前開程序發給，自難認原告已依醫師法之規定領得
      專科醫師證書，故被告及所屬衛生所未查，而准予無整型
      外科專科醫師資格之原告，增設整型外科之專科，並發給
      變更名稱為專科診所醫療機構之開業執照等處分，即屬違
      法。且原告不具整型外科專科醫師資格，亦不因被告一時
      錯認，而得以合法化，故被告主張系爭違法行政處分應予
      撤銷，洵屬有據。
（三）且查，原告所持證書之發給單位台灣顏面整形重建外科醫
      學會，乃係依人民團體法設立之非營利社會團體，並以提
      升顏面整形與重建外科醫學學術水準為目的，是其依該會
      所定甄審程序，而發給顏面整形外科專科醫師證書，應僅
      作為表彰該會認可之專業能力。其與醫師法之立法目的，
      係以強化專業分工、保障病人權益及增進國民健康，使不
      同醫術領域之醫師提供其專精之醫療服務有所不同，而其
      中醫師、專科醫師資格之取得要件，均屬增進前述公共利
      益所必要而訂定，被告誤認原告具有整型外科專科醫師資
      格而作成違法行政處分，於發現後予以撤銷，係回歸醫師
      法之前開立法目的，衡情於公益並無重大危害，應可認定
      。
（四）至於本件情形是否符合行政程序法第117 條第2 款不得撤
      銷之規定，經查：
    1.本件所涉增設科別及發給專科診所開業執照之處分，係屬
      授益之行政處分，故撤銷時會有受益人之信賴保護問題。
      行政法上所謂信賴保護原則，係指對於行政機關在執行公
      權力職務時之作為或不作為，人民若予以信賴，並在此一
      信賴基礎之上進一步從事具體行為（信賴表現），只要人
      民的信賴是善意的且在正當合理的範圍內，行政機關即有
      義務保障人民的信賴利益。故是否有信賴保護原則之適用
      ，應就「信賴基礎」、「信賴表現」與「值得保護之信賴
      」等要件判斷。
    2.本件被告作成違法行政處分，經通知原告而發生效力，故
      原告確具有信賴基礎；且原告因信賴該處分有效，已從事
      變更診所招牌、改印名片、包藥用紙等具體行為，是亦有
      信賴表現，故本件所應斟酌者，乃在於原告之信賴是否值
      得保護，即受益人的信賴，在法律的評價上是善意及無可
      歸責的。對於如何判斷信賴是否值得保護，行政程序法第
      119 條以排除法來界定，意即如有一、以詐欺、脅迫或賄
      賂方法，使行政機關作成行政處分者。二、對重要事項提
      供不正確資料或為不完全陳述，致使行政機關依該資料或
      陳述而作成行政處分者。三、明知行政處分違法或因重大
      過失而不知者等情形之一者，受益人之信賴即不值得保護
      。
    3.本件違法行政處分之作成，係被告誤認原告所提之專科醫
      師證書，為符合醫師法及相關法令之文件所致，而增設診
      療專科及變更名稱為專科診所，依醫療機構設置標準規定
      ，負責醫師應具有該專科醫師資格，故申請時是否具有專
      科醫師資格，應為重要之事項，原告就此重要事項，並未
      提具符合醫師法及專科醫師分科及甄審辦法所定專科醫師
      證書，反提具非經衛生署核發之醫學會專科醫師證書之不
      正確資料，是被告認原告之信賴不值得保護，尚非無由。
      原告雖以系爭醫學會之專科醫師證書，亦是依學會所訂程
      序嚴格甄審而取得，然其因非中央主管機關所發之專科醫
      師證書，尚難認屬證明其具專科醫師資格之正確資料，至
      於原告所稱各專科醫師分科及其細分科繁多，無從得知相
      關醫學會是否獲衛生署委託辦理專科醫師甄審云云，然查
      ，原告就其因何事實，認定台灣顏面整形重建外科醫學會
      係受衛生署委託辦理整形外科甄審一節，未據提出合理說
      明，由該學會之網頁資料以觀，亦僅有「台灣顏面整形重
      建外科醫學會專科醫師甄審辦法」，並無受衛生署委託辦
      理之相關資訊，是原告認該學會辦理甄審之有權機關，尚
      屬無據。且依前開規定，縱衛生署將專科醫師甄審委由醫
      學會辦理初審，仍須經衛生署複審，並由其核發專科醫師
      證書，原告前已於81年及83年分別取得衛生署核發之外科
      專科醫師證書及骨科專科醫師證書，有該證書附於被告答
      辯狀附卷（第4-5 頁）可稽，是以原告就證書之發給機關
      及證號形式，應知之甚詳，故原告對其申請時所附之台灣
      顏面整形重建外科醫學會之顏面整形外科專科醫師證書，
      非屬申請之正確資料，應有認識，雖被告所屬機關未予明
      察，亦有不當，然原告就系爭違法行政處分之作成，即非
      無歸責原因，從而，依行政程序法第119 條第2 款之規定
      ，原告之信賴不值得保護，被告撤銷違法行政處分，即無
      不合。
六、原告另主張其因信賴已獲核准增設整型外科及變更診所名稱
    ，故支出費用15萬100 元製作招牌、印製包藥紙、名片並修
    改診所醫療軟體，故依國家賠償法第2 條第2 項及行政程序
    法第120 條第1 項之規定，合併請求損害賠償及補償部分，
    經查，原告因對重要事項提供不正確資料，致使行政機關依
    該資料而作成系爭違法之行政處分，既經認定如前，則其即
    有信賴不值得保護之情形，是與行政程序法第120 條第1 項
    須無同法第119 條所列信賴不值得保護之情形，始得請求信
    賴利益補償之要件不合；且依國家賠償法第2 條第2 項之規
    定，亦係以公務員於執行職務行使公權力時，因故意或過失
    不法侵害人民自由或權利為要件，本件被告誤核准原告申請
    ，因係授益處分性質，雖屬違法，然客觀上並無使原告自由
    或權利遭受損害，而原告所主張之前開損害，實係因被告事
    後撤銷違法行政處分所致，然被告撤銷違法行政處分，既係
    依行政程序法第117 條規定而為，已難認屬不法，而原告主
    張信賴利益既不值得保護，則其請求被告賠償此部分之損害
    ，亦難認屬有據，故原告此部分之請求，亦難准許。
七、綜上所述，原告之主張均非可採，被告以97年5 月30日北府
    衛醫字第0970051002號函，撤銷前准予原告增設整型外科診
    療科別及變更醫療機構名稱，並核發變更名稱後之開業執照
    等處分，並無違誤，訴願機關遞予維持，亦無不合，原告訴
    請撤銷訴願決定及原處分，並命被告給付原告150,100 元及
    自起訴狀繕本送達之翌日起至清償日止按年利率百分之五計
    算之利息，為無理由，應予駁回。
八、本件事證已臻明確，兩造其餘攻擊防禦方法及聲明陳述，於
    判決結果無影響，爰不逐一論列，附此敘明。
據上論結，本件原告之訴為無理由，爰依行政訴訟法第98條第1
項前段，判決如主文。
中    華    民    國    98    年    5     月    21    日
                   臺北高等行政法院第七庭
                             審判長法  官  林樹埔
                                   法  官  蕭忠仁
                                   法  官  劉穎怡
上為正本係照原本作成。
如不服本判決，應於送達後20日內，向本院提出上訴狀並表明上
訴理由，如於本判決宣示後送達前提起上訴者，應於判決送達後
20日內補提上訴理由書（須按他造人數附繕本）。
中    華    民    國    98    年    5     月    21    日
                                   書記官  林苑珍


司法院資訊處製作；財團法人民間司法改革基金會備份。
